臺灣高雄地方法院民事判決　　　　　　　100年度訴字第938號
原　　　告　余陳靜枝
　　　　　　余芳菊
　　　　　　余采臻
　　　　　　余慶聰
兼上四人共同
訴訟代理人　余冠霖
被　　　告　康婕語
上列當事人間請求損害賠償事件，經本院於民國100年10月6日言
詞辯論終結，判決如下：
  主  文
被告應給付原告余陳靜枝新臺幣壹佰壹拾伍萬肆仟壹佰肆拾元，
給付原告余芳菊、余采臻、余慶聰、余冠霖各新臺幣壹拾陸萬捌
仟陸佰元，及均自民國九十九年八月九日起至清償日止，按年息
百分之五計算之利息。
訴訟費用新臺幣由被告負擔五分之四，餘由原告負擔。
本判決第一項於原告余陳靜枝以新臺幣拾捌萬元供擔保後，原
告余芳菊、余采臻、余慶聰、余冠霖各以新臺幣伍萬元供擔保後
得假執行。但被告以新臺幣壹佰壹拾伍萬肆仟壹佰肆拾元為原告
余陳靜枝預供擔保，及各以新臺幣壹拾陸萬捌仟陸佰元為原告余
芳菊、余采臻、余慶聰、余冠霖預供擔保後，得免為假執行。
原告其餘假執行之聲請均駁回。
  事實及理由
一、按訴狀送達後，原告不得將原訴變更或追加他訴，但擴張或
    減縮應受判決事項之聲明者，不在此限，又原告於判決確定
    前，得撤回訴之全部或一部。民事訴訟法第255 條第1 項第
    3 款、第262 條第1 項分別定有明文。本件原告起訴時，原
    請求被告應給付原告余陳靜枝共新臺幣（下同）2,753, 371
    元（含喪葬費480,955 元、車輛修復費用11,910 元)及自附
    帶民事起訴狀繕本送達翌日起至清償日止按週年利率5%計算
    之利息。嗣於100 年6 月23日減縮喪葬費為342,830 元及撤
    回車輛修復費之請求，而請求給付原告余陳靜枝新臺幣（下
    同）2,283,846 元，核屬減縮應受判決事項之聲明及撤回訴
    之一部，於法並無不合，應予准許，合先敘明。
二、原告主張：被告於民國99年4 月30日下午3 時50分許，駕駛
    車牌號碼NO-0637 號之自小客車，沿高雄市新興區○○○路
    由北向南行駛，因過失貿然左轉擦撞適騎乘車號H8H-880 號
    由南向北行駛於中山一路上之訴外人余順天，余順天經送醫
    急救後不治死亡（下稱系爭事故）。原告余陳靜枝為余順天
    之配偶，被告應賠償余陳靜枝因本件車禍支出殯葬費用新臺
    幣（下同）342,83 0元、余順天應負之扶養費用272,416 元
    及精神慰撫金200 萬元，而原告余芳菊、余采臻、余冠霖、
    余慶聰皆為原告之子女，因本件車禍精神上受有痛苦，分別
    請求被告賠償伊等精神慰撫金各100 萬元，惟原告已領取強
    制險保險金160 萬元及被告之慰問金57,000元，經平均扣除
    後，每人應扣除33 1,400元，爰依侵權行為之法律關係提起
    本訴，並聲明：被告給付原告余陳靜枝2,283,846 元、各給
    付原告余芳菊、余采臻、余冠霖、余慶聰各668,600 元及均
    自起訴狀繕本送達翌日起至清償日止按年利率5%計算之利息
    。並願供擔保請准宣告假執行。
三、被告則以：原告所提出殯葬費收據總額為465,830 元，超過
    部份不得請求，且漢樂、國樂及毛巾之請求無理由，另原告
    余陳靜枝所主張扶養費用，因余陳靜枝尚有子女4 人，自非
    不能維持生活，，又因余順天死亡而免除其扶養費之負擔，
    自有損益相抵之適用致不能請求，另被害人余順天對於系爭
    事故亦有超速之與有過失，又慰撫金請求過高等語，以玆抗
    辯，並聲明：駁回原告之訴，如受不利之判決，願供擔保請
    免為假執行。
四、兩造爭執及不爭執事項：
  (一)不爭執部分：
    1.被告於上開時地因過失駕駛發生前開車禍，致余順天送醫
      後不治死亡。被告刑事責任部分，業經本院以99年度交簡
      字第321 號，判處有期徒刑10月確定在案。
    2.原告已領取強制險保險金160萬元及被告給付之慰問金57
      ,000元。
    3.事故發生當時男性之平均餘命為76.15 歲，訴外人余順天
      之餘命為4 年。
  (二)爭執部分：
    1.被害人對於系爭事故之發生是否與有超速之過失？
    2.原告請求之殯葬費金額、扶養費及慰撫金應以若干為適當
    ？扶養費部份有無損益相抵之適用？
五、本院分述判斷意見如下：
（一）被害人對於系爭事故之發生是否與有超速之過失？
      被告雖坦承有未注意車前狀況及轉彎車未讓直行車先行之
      疏失，惟認被害人余順天有超速之過失，並請求送請交通
      大學鑑定本件被害人就系爭事故有無超速及相關過失比例
      ，然經交通大學回函表示不便受理，被告對此函文無意見
      ，請本院逕為判定，而本院認依據系爭事故之相關卷證資
      料並無法認定被害人余順天確有超速行駛之情，且本件於
      刑事案件偵審中業將系爭事故現場肇事地點之監視錄影光
      碟、現場照片光碟及相關偵訊筆錄送請鑑定，經高雄市政
      府交通局車輛事故鑑定委員會鑑定結果為被告左轉彎時，
      未注意且未禮讓對向直行之余車（指余順天）先行所致（
      見本院99年交簡字第321 號卷所附鑑定意見書），則縱被
      害人余順天有超速之情，亦僅是有違交通罰則，非即可認
      余順天對於系爭事故之發生有相當因果關係，而應負過失
      之責，更無再行將系爭事故之發生原因及過失比例送請鑑
      定之必要，被告以前揭情詞置辯，顯屬無據。
（二）原告請求之殯葬費金額、扶養費及慰撫金應以若干為適當
      ？扶養費部份有無損益相抵之適用？
    1.按因故意或過失，不法侵害他人之權利者，負損害賠償責
      任；汽車在使用中加損害於他人者，駕駛人應賠償因此所
      生之損害；不法侵害他人致死者，對於支出醫療或殯葬費
      之人，應負損害賠償責任；不法侵害他人致死者，被害人
      之父、母、子、女及配偶，雖非財產上之損害，亦得請求
      賠償相當之金額，民法第184 條第1 項、第191 條之2 、
      第192 條、第194 條分別定有明文。經查，被告對於99年
      4 月30日下午3 時50分許，因系爭事故造成被害人余順天
      死亡一事，均不爭執，被告並因涉犯過失致死等罪，經本
      院以99年度交簡字第321 號判處有10月確定，被告之駕駛
      行為有過失，此過失行為並與余順天之死亡間，有相當之
      因果關係，核屬侵權行為，故原告余陳靜枝依上開規定請
      求被告賠償其因此所受之財產上及非財產上損害，及賠償
      原告余芳菊、余采臻、余慶聰、余冠霖因此所受非財產上
      之損害應屬有據。
    2.原告余陳靜枝為被害人之妻、原告余芳菊、余采臻、余慶
      聰、余冠霖為被害人之子女，有戶籍謄本在卷為證，從而
      原告依侵權行為之法律關係，訴請被告賠償損害，於法自
      屬有據已如前述。茲就原告請求之賠償金額，得否准許，
      分述如下：
    殯葬費用部分：
      按民事損害賠償事件有關殯葬費用，係指收殮及埋葬費用
      而言，其賠償範圍應以實際支出之費用為準，並應斟酌被
      害人當地之習俗、被害人之身分、地位及生前經濟狀況而
      定；且殯葬費用之支出，應以必要者為限。原告余陳靜枝
      主張其夫余順天死亡而支出殯葬費共計342,830 元，已據
      其提出單據32張為證（見交簡附民卷第9 頁至19頁）。其
      中「漢樂6,00 0元」「樂隊7,500 元」計13,500元部分，
      係屬樂隊費用，非殯葬費之必要支出；另所列「毛巾
      9,000 元」乃喪家回贈與祭者奠儀之禮儀，亦非喪葬費用
      ，並非屬收殮、埋葬之必要合理費用，均應予扣除外，其
      餘費用計320,330 元依據社會喪禮習俗、被害人之身分、
      地位等狀況，堪認均屬必要、合理之費用，且被告對此部
      份之喪葬支出亦不爭執，從而原告余陳靜枝所得請求之殯
      葬費用總計為320,330 元，自應准許。
    扶養費部分：
      按配偶間互負扶養義務、子女對父母依法亦均有扶養義務
      ，且負扶養義務者有數人時，應各依其經濟能力負擔義務
      ；對配偶與直系血親尊親屬之扶養義務，仍須以受扶養人
      不能維持生活為必要，民法第1114條至第1118條可資參照
      。經查，本件被害人余順天死亡時年滿71歲，而兩造就被
      害人平均年齡為76.15 歲，餘命以4 年計算及扶養金額均
      不爭執，且亦不逾99年國人零歲平均餘命表所示之平均餘
      命，原告余陳靜枝為被害人余順天之妻，係31年6 月9 日
      生，有戶籍謄本可查（本院卷第65頁），其於99年4 月30
      日被害人余順天死亡時，年滿67歲，依99年國人零歲平均
      餘命表女性為82.66 歲，尚有15年餘命，且並無工作，名
      下亦無財產，有卷附之財產歸戶資料可憑，目前已達無謀
      生能力且不能維持生活之程度。則原告余陳靜枝主張因無
      法工作不能維持生活，而有受扶養之權利，自為可採。被
      害人余順天雖已71歲，然生前仍於高雄農田水利會任職，
      有服務證明書附卷可憑（見本院卷第118 頁），足見仍有
      謀生及照護配偶之能力，又按夫妻雖互負扶養義務，然請
      求權為各自獨立，並不以其曾扶養一方為前提，且損益相
      抵原則旨在避免債權人受不當之利益，故配偶之ㄧ方遭不
      法侵害致死，另一方因而得免支出扶養費，依社會通常之
      觀念尚不能認係受有利益，配偶之ㄧ方請求加害人賠償損
      害時，自無須扣除其對於被害人所需支出之扶養費。則依
      上開說明，原告余陳靜枝就余順天倘尚生存所需支出之扶
      養費，自無不得請求或應予扣除之情，被告所辯，尚非可
      採。而原告余陳靜枝除被害人余順天外，尚有原告余芳菊
      （52年8 月20日生）、余采臻（53年10月26日生）、余慶
      聰（57年8 月28日生）、余冠霖（55年9 月3 日生）4 名
      子女，有戶籍謄本、繼承系統表附卷可參（見同卷58至第
      68 頁 ）應與被害人余順天共負扶養義務，則被害人余順
      天應負擔之扶養義務以5 分之1 計之。以每人每月平均消
      費金額18,450元計算，原告余陳靜枝得請求之扶養費為
      165, 210元（計算式：18,450÷5 ×12＝44,280，44,
      280 ×3.000 00000 ＝165,210 ）。
    精神慰撫金部分：
      原告主張余陳靜枝、余芳菊、余采臻、余慶聰、余冠霖為
      被害人之配偶及子女，其受此喪夫、喪子之痛，精神上受
      到相當之損害，分別請求被告賠償余陳靜枝200 萬元，賠
      償原告余芳菊、余采臻、余慶聰、余冠霖各100 萬元之精
      神慰撫金等語。經查，原告余陳靜枝目前無業，名下無財
      產，且與配偶余順天已結婚多年，晚年喪偶，精神上必感
      痛苦而受有相當之精神上損害；而原告余芳菊、余采臻名
      下無財產；余慶聰、余冠霖、名下分別有房屋及土地，另
      資產總額均逾百萬元，其  4 人為人子女，徒逢喪父之痛
      ，精神上亦受有相當之損害；而被告目前任職保險公司，
      名下財產僅有薪資所得，有稅務電子閘門財產所得調件明
      細表在卷可憑（本院卷第12至35頁），本院審酌兩造身分
      、地位、經濟能力及原告精神上痛苦之程度，認原告余陳
      靜枝得請求精神慰撫金以100 萬元，原告余芳菊、余采臻
      、余慶聰、余冠霖得請求被告賠償精神慰撫金各以50萬元
      為適當，逾此範圍所為之請求，尚屬過高，不應准許。
    3.綜上，原告余陳靜枝得請求金額為1,485,540 元（
      320,330 ＋165,210 ＋1,000,000 ＝1,485,540 ），原告
      余芳菊、余采臻、余慶聰、余冠霖各得請求之金額為50萬
      元。
六、另強制汽車責任保險法第32條規定，保險人依本法規定所為
    之保險給付，視為被保險人損害賠償金額之一部分；被保險
    人受賠償請求時，得扣除之。本件原告因被害人車禍死亡，
    已受領強制汽車責任險給付160 萬元即受領被告已交付之慰
    問金57,000元，原告同意其每人各自扣除331,400 元（件起
    訴狀）。經扣除後，原告余陳靜枝請求金額各為1,154,140
    元（1,485,540 －331,400 ＝1,154,140 ）、原告余芳菊、
    余采臻、余慶聰、余冠霖請求金額為168,600 元。
七、綜上所述，原告依侵權行為之法律關係，請求被告給付原告
    於陳靜枝1,154,140 元，給付原告余芳菊、余采臻、余慶聰
    、余冠霖各為168,600 元，及均自起訴狀繕本送達翌日即99
    年8 月9 日起，至清償日止，按週年利率5%計算之利息，為
    有理由，應予准許，逾此範圍之請求，均為無理由，應予駁
    回。又兩造均陳明願供擔保，請准宣告假執行或免為假執行
    之宣告，經核與法相符，爰分別酌定相當之擔保金額准許之
    。至原告敗訴部分，其假執行之聲請，失所附麗，應併予駁
    回。
八、因本件事證已臻明確，兩造其餘主張、陳述及所提之證據暨
    攻擊防禦方法，經本院審酌後，認均與本件判斷結果無影響
    ，毋庸再予一一審酌，附此敘明。
九、結論：本件原告之訴為一部有理由、一部無理由，依民事訴
    訟法第79條、第85條第1 項前段、第390 條第2 項、第392
    條第2 項，判決如主文。
中    華    民    國  100     年    10    月    20    日
                        民事第六庭法  官  陳嘉惠
正本係照原本作成。
如對本判決上訴，須於判決送達後20日內向本院提出上訴狀。
中    華    民    國   100    年    10    月    20    日
                                  書記官  何福添